【裁判字號】    89,簡上,764
【裁判日期】    900622
【裁判案由】    給付貨款
【裁判全文】
臺灣臺北地方法院民事判決  八十九年度簡上字第七六四號
    上  訴  人  志騰科技工程有限公司
    法定代理人  丙○○
    訴訟代理人  乙○○
    被上訴人    鍾榮企業有限公司
    法定代理人  甲○○
右當事人間請求給付貨款事件，上訴人對於中華民國八十九年九月六日本院台北簡易
庭八十九年度北簡字第七○五九號第一審判決提起上訴，本院判決如左：
    主  文
原判決關於命上訴人給付部分及訴訟費用之裁判除確定部分外均廢棄。
右廢棄部分，被上訴人在第一審之訴駁回。
第一審、第二審訴訟費用除確定部分外由被上訴人負擔。
    事  實
甲、上訴人方面：
一、聲明：
（一）原判決不利於上訴人部分廢棄。
（二）右廢棄部分，被上訴人在第一審之訴及假執行之聲請均駁回。
二、陳述：除與原審判決書所載者相同茲予引用外，補稱：
（一）被上訴人請求上訴人給付之貨款部分，該貨品即電線數批等，原為上訴人已發
      包予訴外人伯全工程有限公司之江境佑施作，有估價單可證明，而估價單上明
      載工程以新台幣（下同）一百萬元施作，即已包含所有材料在內，江境佑向上
      訴人承攬上述工程後，向被上訴人訂購電線，乃是江境佑與被上訴人間之契約
      關係，自應由江境佑對被上訴人負支付價款之義務。而被上訴人亦自承是江境
      佑向其購買，然被上訴人稱江境佑以上訴人名義向其購買顯非事實，蓋事實上
      即原為將江境佑向被上訴人訂購，因江境佑週轉不靈逃匿，被上訴人向將江境
      佑收不到款項，竟指稱是江境佑以上訴人名義向其訂購，誠非事實，依被上訴
      人之主張，自應審究江境佑何來代理權，江境佑何以能以上訴人名義向被上訴
      人訂購電線，而此應由被上訴人負舉證責任，亦即被上訴人應舉證證明江境佑
      以上訴人名義對其訂貨，且上訴人授權江境佑以上訴人名義向被上訴人訂貨，
      否則焉有要求上訴人負責之理。
（二）本件上訴人與江境佑簽約後，先後付款明細如下：第一期於民國八十八年十月
      五日給付十月五日票ＣＳ00000000萬四千八百元、十一月二十日票Ｃ
      Ｓ00000000萬零二百元，第二期於八十八年十一月五日給付十一月五
      日票ＣＳ00000000十八萬零三百七十一元，第三期於八十八年十二月
      五日給付十二月六日票ＣＳ0000000十五萬二千五百元、八十九年一月
      二十日票ＣＳ0000000十三萬零五百元，合計為六十八萬八千三百七十
      一元。豈有上訴人支付款項予江境佑，卻又要上訴人負擔江境佑向被上訴人訂
      貨之付款義務，實令上訴人不平萬分，此公平正義何在？
（三）江境佑為應付被上訴人負支付價款之人，焉有採用他的證詞來作為不利上訴人
      認定之依據，蓋江境佑為利害關係人，江境佑推給上訴人負擔，自己即免負給
      付義務，此種利害關係人之證詞，難免偏頗，原審未予詳查，遽予認定，亦嫌
      疏略。
（四）江境佑在承作上訴人之上工程後，在八十八年十二月九日左右即停工，不知去
      向造成上訴人莫大困擾，上訴人不得已收回自行施作，乃在八十九年一月間向
      被上訴人訂購三萬七千五百十七元之電線等，此所以銷貨單上客戶簽收欄有上
      訴人公司之人員周政德先生之簽收，而其簽收日為八十九年一月十一日，而該
      款扣除上訴人原向被上訴人購買電桿線退回三萬一千四百二十五元，故上訴人
      乃交付六千零九十二元貨款予被上訴人，此乃江境佑跑掉後，上訴人不得已向
      被上訴人訂購之部分，且已付清，被上訴人張冠李戴，誠非有據。否則銷貨單
      中何以除「周政德」所簽收外，在八十八年十二月九日前所簽收的，均為江境
      佑所簽收，顯然江境佑簽收的部分均予上訴人無關，上訴人理應向江境佑催討
      才是，不能因江境佑逃匿且已無資力即轉向上訴人要求貨款，至於被上訴人提
      出之銷貨單上客戶欄中記載為「志騰」者，均為被上訴人自己書立，並無上訴
      人簽署認可，不得因此推論上訴人向其訂購之證據。
（五）上訴人於八十九年九月二十五日與小包江境佑簽訂估價單大台北華城水電工程
      案，雙方簽名蓋章後，江境佑即開始動工，上訴人則按期每月依工程進度支付
      給江境佑工程款，施工期間由八十八年十月六日起至八十八年十二月九日止，
      江境佑依照估價單中之電線規格、數量自行向被上訴人採購，其貨款理所當然
      江境佑需支付給被上訴人，銷貨單客戶名稱被上訴人未經查證，即寫志騰，第
      一期款即開發票及簽收單向上訴人請款，上訴人已退回，並告知本公司沒有採
      購，而被上訴人即開發票向江境佑請款，請被上訴人提示四○一表，即八十八
      年十月十二日之營業稅申報書，其發票開出向誰請款即可知道。
（六）江境佑在承作上訴人之上述工程後，在八十八年十二月九日左右即停工，不知
      去向，造成上訴人莫大困擾不得已收回自行施作，及於八十九年一月十一日向
      被上訴人採購乙批電線，如銷貨單規格及數量總價為三萬七千五百十七元（含
      稅），而上訴人之關係公司立鎰營造於八十七年九月二十七日向被上訴人採購
      一條電線一百平方三百米，金額為三萬一千四百二十五元，因規格不合於八十
      七年十二月份退回基隆港，請被上訴人載回，故本期電線三萬七千五百十七元
      減退回上開電線三萬一千四百二十五元剩餘六千零九十二元，其實際支付款為
      六千零九十二元，上訴人開八十九年四月底同一整理，並開支票支付。譬如兩
      造在每個月一月一日至一月三十一日這期間有交易，於是被上訴人會開發票向
      上訴人請款，而上訴人在次月收到被上訴人之發票及簽收單，乃在月底製作請
      款單，並開支票支給被上訴人。
（七）被上訴人在第一審主張大台北華城之電線是上訴人委託江境佑打電話叫料，而
      在第二審又說是上訴人公司之乙○○小姐以電話通知被上訴人出貨，顯然前後
      矛盾，皆非事實。本件上訴人與江境佑簽訂之估價單中已包含電線，當然是屬
      於江境佑自行叫貨，自行付款給被上訴人，與上訴人無關。
（八）系爭交易存在於被上訴人與江境佑間而與上訴人無關：系爭交易之銷貨通知單
      由被上訴人自行開立，故客戶名稱亦得由其自行繕寫，實難以單方開立之銷貨
      通知單證明上訴人確實向被上訴人訂購系爭貨物，況銷貨通知單上之客戶簽章
      皆為江境佑，查江境佑既非上訴人之員工，亦未由上訴人授與其任何代理權，
      且過去江境佑從未代理上訴人收受任何貨物，故縱然江境佑擅以上訴人名義向
      被上訴人訂貨，亦應屬無權代理，上訴人無須為系爭交易負責。上訴人承認有
      向被上訴人訂貨之銷貨通知單上，簽章為上訴人之職員周政德，更可證明若係
      上訴人所為買賣，必由該公司員工簽收，而非由無任何授權之第三人簽收。
（九）上訴人所開立面額六千零九十二元之支票亦非系爭交易貨款之證明：上訴人於
      八十九年一月十一日另與被上訴人訂購電線乙批，總價為三萬七千五百十七元
      ，有被上訴人開立之發票足稽。惟上訴人關係企業於八十七年九月二十五日向
      被上訴人採購之貨物，其中ＰＥＸ６○○Ｖ電線金額為三萬一千四百二十五元
      ，因規格不合而退回予被上訴人，上訴人於八十八年一月二十九日將此條電線
      交金港公司，轉交金門二號（閩航和欣輪船公司）於八十八年二月二日運回基
      隆港，同年二月五日左右以電話通知被上訴人去載回，但被上訴人說去運回可
      以，但只能寄賣，若賣出就可將此款退回或扣抵貨款，被上訴人去基隆港載回
      此條電線，事後上訴人與被上訴人聯絡數皆說：未出售還不能退款，而於三月
      二十三日上訴人已向審判長說明後，被上訴人一開始承認有收回電線，當初雙
      方談好寄賣，但審判長又問有收到電線嗎？被上訴人遲疑一下吞吞吐吐說沒有
      收到，前後回答顯與事實不合，上訴人於八十九年三月八日支付貨款之差額時
      ，有提出扣款說明，被上訴人法定代理人甲○○來收兩筆款一筆為三萬二千四
      百三十四元，一筆為六千零九十二元，當時被上訴人還與上訴人會計核對金額
      無誤，並由被上訴人於付款簿簽收無誤，並無任何保留聲明，同時被上訴人會
      計收到此筆款也曾打電話向上訴人會計核對金額無誤，也承認有收回電線。故
      前述價金扣除退回貨物價款後，實際支付金額為六千零九十二元，上訴人乃以
      八十九年四月三十日到期之支票給付之。詎料，被上訴人竟張冠李戴指稱前述
      支票為支付系爭交易之用，並進而推論上訴人為系爭交易主體，實屬無稽。
（十）上訴人予江境佑之承攬報酬已涵蓋材料費在內：江境佑於八十八年九月二十五
      日承包上訴人大台北華城水電工程，雙方之承攬契約已明訂承攬報酬包含材料
      在內，是以江境佑訂購之材料費用不應由上訴人負擔，再者，江境佑於同年十
      二月初即停工不知去向，而上訴人在其施工期間依工程進度按月支付六十六萬
      八千九百六十元予江境佑，並經江境佑簽收在案，依工資材料明細資料，若報
      酬未包含材料費用，則何以工程尚未完工發放之工資卻高於契約預定之總工資
      ？此顯不合理。更可徵上訴人支付江境佑報酬確已包含材料費在內。
（十一）八十九年三月八日上訴人所支付三月三十一日的票款三萬二千四百三十四元
      ，其中八十八年十二月三日為上訴人向被上訴人購買一批電線用於大台北華城
      ，此通知單上被上訴人特別註明「過小姐通知此批開始算志騰的帳」，即表示
      之前江境佑購買的電線全與上訴人無關，為何被上訴人一直說要向上訴人請款
      ，顯與事實不合，而被上訴人每期請款時都有附上員工之簽收單及發票。本件
      被上訴人出售電線給江境佑，因江境佑不支付貨款，被上訴人因收不到貨款轉
      而向上訴人請款，而上訴人也已提出很多證明，說明本件工資及電線都是發包
      給江境佑，電線理所當然事由江境佑購買，而被上訴人除了一再否認與江境佑
      有交易之外，並提不出與上訴人有實際交易之憑證，如四○一營業申報表，上
      訴人已請被上訴人提出三次，至今皆未提出，若無問題為何不提出？
三、證據：除援用原審之立證方法外，補提估價單影本一份、簽收單據影本一份、付
    款簽收簿影本一份、銷貨單影本一份、發票單影本一份、工資材料影本一份、物
    資裝卸明細表影本一份、客戶應收帳對帳明細表影本一份、通知單影本一份為證
    。
乙、被上訴人方面：
一、聲明：駁回上訴。
二、陳述：除與原審判決書所載者相同茲予引用外，補稱：
（一）本件貨品係上訴人公司人員乙○○小姐以電話通知被上訴人出貨後，由被上訴
      人依其指示將貨品送至其所承攬之工程工地，並由其工地之小包江境佑、江境
      靖及公司人員周政德等人代為受領簽收，此與兩造自八十七年三月十六日起開
      始交易後，在以往計八十餘筆之交易，亦均係由上訴人公司乙○○小姐以電話
      訂購，且貨品亦均由其工地小包代為受領簽收之情況相同，足徵本件貨品確係
      上訴人所訂購。
（二）江境佑從未向被上訴人訂購任何貨品，且與被上訴人無任何契約關係。
（三）上訴人與江境佑間之承攬契約所生爭執，與被上訴人請求上訴人給付本件買賣
      價金，尚無關聯。
三、證據：除援用原審之立證方法外，補提銷貨單通知書影本一本為證。
    理    由
一、被上訴人起訴主張：上訴人於八十八年十月六日起至八十九年一月十一日止，委
    託訴外人江境佑以上訴人名義向被上訴人購買電線數批，價金十一萬九千五百三
    十元，被上訴人業已依約全部交貨完畢，惟上訴人除僅支付六千零九十二元外，
    迄今尚欠貨款十一萬三千四百三十八元。原依買賣契約之法律關係，請求上訴人
    給付十一萬三千四百三十八元及遲延利息。（被上訴人對被駁回部分並未聲明不
    服而確定。）
    上訴人則以：系爭電線貨款，除了上訴人員工周政德於八十九年一月十一日簽收
    總價三萬七千五百十七元之電線，係為上訴人向被上訴人所訂購外，其餘均是訴
    外人江境佑向被上訴人所訂購，與上訴人無關。蓋上訴人原本以一百二十萬元發
    包予訴外人江境佑施作工程，即已包含系爭電線材料在內，付給江境佑之款項六
    十六萬八千九百六十元亦包含材料款在內，江境佑承攬上訴人工程後，其向被上
    訴人訂購電線，自應由江境佑對被上訴人負支付價款之義務。又江境佑在承作上
    訴人之工程後，在八十八年十二月九日左右即停工不知去向，造成上訴人莫大困
    擾，不得已收回自行施作，並於八十九年一月十一日向被上訴人採購乙批電線總
    價為三萬七千五百十七元，再因上訴人之前於八十七年九月二十七日曾向被上訴
    人採購之貨物，其中有一條電線一百平方三百米（ＰＥＸ６○○Ｖ電線），價格
    為三萬一千四百二十五元，因規格不合於八十七年十二月份退回基隆港由被上訴
    人領回，是本件購買電線貨款三萬七千五百十七元扣除之前退貨款項三萬一千四
    百二十五元後剩餘六千零九十二元，即上訴人實際應支付予被上訴人之款項為六
    千零九十二元，而上訴人業已開立同面額支票予被上訴人兌現，並無積欠被上訴
    人貨款等語，資為抗辯。
二、按當事人主張有利於己之事實者，就其事實有舉證之責任，民事訴訟法第二百七
    十七條前段定有明文。查被上訴人主張上訴人於八十八年十月六日起至八十九年
    一月十一日止，委託訴外人江境佑以上訴人名義向被上訴人購買電線數批，價金
    十一萬九千五百三十元，被上訴人業已依約全部交貨完畢，惟上訴人除僅支付六
    千零九十二元外，迄今尚欠貨款十一萬三千四百三十八元之事實，上訴人除了承
    認其員工周政德於八十九年一月十一日所簽收之總價為三萬七千五百十七元之電
    線為其所訂購外，其餘一概否認，辯稱其餘均為訴外人江境佑向被上訴人所訂購
    ，與上訴人無關，被上訴人向上訴人請款時，即已告知其餘貨款與上訴人無關，
    應向江境佑請款云云。上訴人既否認其有委託江境佑向被上訴人訂貨之事實，被
    上訴人自應就此事實舉證以實其說。惟查，被上訴人不僅就系爭貨物究係何人訂
    購乙事，於原審謂係上訴人委託訴外人江境佑以上訴人名義訂貨，於本院卻改口
    謂係上訴人公司人員乙○○小姐以電話訂貨，供詞前後不一，已非無疑，且其主
    張江境佑以上訴人名義訂貨乙節，核與證人江境佑於本院審理中證稱：「是我打
    電話過去叫貨，我大約叫過七、八次」等情不合（見本院九十年一月九日準備程
    序筆錄），此外被上訴人亦無法舉證證明上訴人確有授權江境佑叫貨或上訴人公
    司乙○○小姐有叫貨（除了周政德所簽收部分外）之情事。又上訴人辯稱伊當初
    以一百二十萬元發包予江境佑施作工程，即已包含系爭電線材料在內，付給江境
    佑之款項六十六萬八千九百六十元亦包含材料款，江境佑承攬上訴人工程後，是
    其向被上訴人訂購電線，嗣因江境佑在八十八年十二月間停工不知去向，造成上
    訴人莫大困擾，不得已收回自行施作，並於八十九年一月十一日向被上訴人採購
    乙批電線總價為三萬七千五百十七元之事實，核與證人江境佑於本院證稱：「我
    是八十八年九月做到八十八年十二月，工程還沒有做完就離開」、「以前我們只
    是代工，這次是包工」、「當初約定時有包工包料」、「材料部分是我要負責處
    理」等語（見本院九十年一月九日、二月九日準備程序筆錄）之情節相符，並核
    與證人即當時擔任工地主任之上訴人公司職員周政德證稱：「江境佑工程沒做完
    ，後來我們公司自己承擔下來做」、「我們公司付給江境佑的款項包含工資及材
    料款，因為材料部分他要負責」、「當時雙方約定總包價一百多萬元，但仍須按
    照江境佑做多少給多少」等語（見本院九十年四月十七日準備程序筆錄），證人
    即上訴人公司會計黃玲妃亦證稱：「我們包給江境佑的工程是包工包料，材料他
    要負責處理」、「我們都有付款給江境佑，後來不願付款給他是因為他們不來做
    」等語（見本院九十年五月十八日準備程序筆錄）之情節均相吻合，復有上訴人
    所提為證人江境佑所不爭執之估價單（上載「本工程以一百二十萬元施作」及所
    列品名項目有包含材料）、付款簽收簿、簽收單在卷可稽，足見上訴人所供上情
    ，尚非無據。再者，觀之被上訴人所提出之十三張銷貨通知單，除了最後一張八
    十九年一月十一日、貨款總價三萬七千五百十七元係由上訴人公司職員周政德所
    簽收外，其餘或為江境佑或其兄江境靖所簽收（僅有一張為訴外人尤俊融所簽收
    ，送貨地址載新店華城路「江先生」），且之前十二張均為「通知單」，最後一
    張為「銷貨單」，格式略有不同，此有該十三張銷貨通知單在卷可參，益徵周政
    德所簽收者與其他確有不同之處。準此，上訴人包給江境佑施作之工程既包含系
    爭電線材料在內（即江境佑係包工包料），材料既應由江境佑自行負責處理，豈
    有上訴人再向被上訴人訂貨之理？況系爭貨物果均為上訴人所訂購，為何銷貨通
    知單僅有八十九年一月十一日該張為上訴人公司職員所簽收？被上訴人亦無法舉
    證證明上訴人曾有授權江境佑或其兄江境靖代簽收之情事，自難僅憑被上訴人所
    提自製之銷貨通知單上載客戶名稱「志騰」，即認所有貨物均係上訴人所訂購。
    何況兩造早期即有生意往來，上訴人之前就其向被上訴人所訂貨物均有依約付款
    等情，為兩造所不爭，復有被上訴人所提上訴人所簽收之銷貨單一本在卷可參，
    徵諸常情，果系爭貨物均為上訴人所訂，當不致拒付之理。綜上諸情，上訴人辯
    稱除了其員工周政德於八十九年一月十一日所簽收之總價為三萬七千五百十七元
    之電線為其所訂購外，其餘均為訴外人江境佑向被上訴人所訂購，應屬可採。被
    上訴人主張上訴人就其餘部分仍應負責云云，尚非可採。
三、另上訴人辯稱上開八十九年一月十一日向被上訴人訂購電線總價三萬七千五百十
    七元，因上訴人之前於八十七年九月二十七日曾向被上訴人採購之貨物，其中有
    一條電線一百平方三百米（ＰＥＸ６○○Ｖ電線），價格為三萬一千四百二十五
    元，因規格不合於八十七年十二月份退由被上訴人領回，本件購買電線貨款三萬
    七千五百十七元扣除之前退貨款項三萬一千四百二十五元後剩餘六千零九十二元
    ，上訴人實際應支付被上訴人之款項為六千零九十二元，上訴人業已開票支付之
    事實，業據其提出請款單、通知單、統一發票、物資裝卸明細表、客戶應收帳對
    帳明細表、付款簽收簿、支票等件為證。被上訴人對於曾出售上開電線一條予上
    訴人及對於上訴人簽發六千零九十二元支票付款等情不爭執，雖辯稱並無退貨乙
    事云云。惟查，上訴人所供退貨扣款乙節，核與證人即上訴人公司會計黃玲妃到
    庭證稱：「本來購買電線是三萬多元，後扣除金門電纜退貨部分，所以我們只付
    六千多元，當時我有跟被上訴人講這情形，被上訴人也沒什麼異議，並在支票簽
    收簿上簽名，後來被上訴人也將支票帶回給他們的會計，也沒有異議。」等語之
    情節相符，且將上訴人所提上開證物加以前後核對，並參酌上訴人所提付款簽收
    簿所載八十九年三月八日支付貨款之差額時，被上訴人法定代理人甲○○收取兩
    筆款一筆為三萬二千四百三十四元，一筆為六千零九十二元等情，堪認上訴人所
    辯，應可採信。否則上訴人為何會開立有零頭之六千零九十二元支票予被上訴人
    ？若非扣除上開退貨款項，又如何說明？被上訴人就此亦無法作合理說明。足認
    上訴人所辯退貨扣款乙節，尚可採信。則上訴人於八十九年一月十一日向被上訴
    人訂購乙批電線總價三萬七千五百十七元，經扣除上開退貨款項三萬一千四百二
    十五元，剩餘六千零九十二元，上訴人既已開票清償，其自無積欠被上訴人款項
    。是被上訴人請求上訴人支付系爭貨款，為無理由。
四、綜上所述，上訴人抗辯系爭數批電線貨款，除了上訴人員工周政德於八十九年一
    月十一日簽收之三萬七千五百十七元部分係為上訴人所訂購外，其餘均係訴外人
    江境佑向被上訴人所訂購，又上訴人所訂購部分經扣除之前退貨款項相抵後，上
    訴人實際應支付被上訴人款項為六千零九十二元，而上訴人業已開立支票付清之
    事實，為屬可信。被上訴人主張上訴人積欠貨款十一萬三千四百三十八元，為不
    足採。從而，被上訴人本於買賣契約之法律關係，請求上訴人給付十一萬三千四
    百三十八元及自支付命令送達之翌日即八十九年三月三十日起至清償日止按年息
    百分之五計算之利息，為無理由，不應准許。上訴意旨指摘原判決此部分不當，
    求予廢棄改判，為有理由。爰由本院將原判決此部分予以廢棄改判，如主文第二
    項所示。
五、據上論結，本件上訴為有理由，依民事訴訟法第四百三十六條之一第三項、第四
    百五十條、第七十八條，判決如主文。
中      華      民      國    九十      年      六      月    二十二    日
                                            民事第二庭審判長法官  丁蓓蓓
                                                            法官  黃書苑
                                                            法官  曾部倫
右為正本係照原本作成。
本件判決不得上訴。
中      華      民      國    九十      年      六      月    二十二    日
                                                      法院書記官  柯月英


司法院資訊處製作；財團法人民間司法改革基金會備份。
